【裁判字號】    99,訴,251
【裁判日期】    991221
【裁判案由】    請求履行契約
【裁判全文】
臺灣屏東地方法院民事判決               99年度訴字第251號
原      告  鄭漢鐘
訴訟代理人  林朋助律師
被      告  黃清
追加被  告  陳建佑
訴訟代理人  吳澄潔律師
上列當事人間請求履行契約事件，本院於民國99年12月7 日辯論
終結，判決如下：
    主  文
原告之訴及假執行之聲請均駁回。
訴訟費用由原告負擔。
    事  實  及  理  由
一、按「訴狀送達後，原告不得將原訴變更或追加他訴。但有下
    列各款情形之一者，不在此限：一、被告同意者。．．被告
    於訴之變更或追加無異議，而為本案之言詞辯論者，視為同
    意變更或追加。」此民事訴訟法第255 條第1 項第1 款、第
    2 項分別定有明文。查本件原告原對被告黃清起訴請求履行
    契約，請求被告黃清應將坐落於屏東縣鹽埔鄉○○段第1089
    地號土地權利範圍235488分之17242 （下稱：系爭土地）所
    有權移轉登記予原告，並將如附圖所示乙部分土地及其上門
    牌號碼：屏東鹽埔鄉○○村○○路199 號地上物交付予原告
    ；嗣原告於民國99年6 月18日以書狀追加被告陳建佑為被告
    ，請求被告陳建佑應於原告給付被告黃清新台幣（下同）25
    萬元同時，將系爭土地所有權移轉登記予被告黃清，再由被
    告黃清移轉登記予原告等語，而被告黃清及被告陳建佑訴訟
    代理人吳澄潔律師於99年7 月29日、99年9 月9 日言詞辯論
    期日時，對於上開訴之追加並無異議而為本案之言詞辯論，
    揆諸上開規定，原告所為訴之追加，於法自無不合，應予准
    許。
二、原告訴主張：原告與被告黃清於96年2 月10日簽訂買賣契約
    ，約定被告黃清出賣系爭土地予原告，約定價金為75萬元，
    並由被告黃清收訖50萬元，並約定日後得登記時被告黃清應
    協同辦理。又查系爭土地原係原告之父鄭招任與原告之叔父
    鄭子聰共同出資購買，僅登記於訴外人鄭子聰名下，於67年
    11月23日之買賣契約雖買受人為被告黃清之子陳慶恩，然該
    契約係由證人鄭招任與訴外人鄭子聰與被告黃清及其配偶陳
    水通簽訂系爭土地買賣契約，證人陳慶恩並未在場，故實際
    買受人應為被告黃清，事後系爭土地雖由訴外人鄭子聰移轉
    登記予證人陳慶恩，再由證人陳慶恩移轉登記予被告陳建佑
    ，然證人陳慶恩、被告陳建佑僅為被告黃清借名登記之登記
    名義人，實際所有權人仍為被告黃清，是以原告自得代位被
    告黃清請求被告陳建佑將系爭土地移轉登記予黃清後，再由
    黃清移轉登記予原告。為此，爰依民法第348 條買賣契約請
    求權及第242 條代位請求權之法律關係提起本訴等語，並聲
    明：(一)被告陳建佑應於原告給付被告黃清25萬元之同時，將
    系爭土地所有權移轉登記予被告黃清，再由被告黃清移轉登
    記予原告；被告並應將如附圖所示乙部分土地其上門牌號碼
    為屏東縣鹽埔鄉○○村○○路199 號之地上物交付予原告。
    (二)原告願供擔保，請准宣告假執行。(三)訴訟費用由被告負擔
      。
三、被告黃清則以：伊知悉與原告簽立96年2 月10日系爭土地買
    賣契約書是要將系爭土地出賣給原告，惟否認收受價金50萬
    元，亦否認系爭土地買賣契約書及收據上簽名為伊親自簽名
    ，且系爭土地買賣契約書及收據上之黃清印文非伊所蓋章，
    而是伊將伊印章交給原告，由原告蓋章。另系爭土地於67年
    係陳慶恩向鄭子聰購買的，之所以會簽訂96年2 月10日系爭
    土地買賣契約書係因鄭子聰是原告的叔叔，原告告訴被告黃
    清說土地不能登記，要買回去，並告訴被告黃清不要讓陳慶
    恩知道，故簽立契約的時候被告黃清沒有告訴陳慶恩，嗣後
    陳慶恩不同意伊出賣土地等語置辯，並聲明：(一)原告之訴及
    假執行之聲請均駁回。(二)如受不利判決，願供擔保，請准免
    為假執行。(三)訴訟費用由原告負擔。被告陳建佑則以：原告
    起訴請求移轉登記及交付之系爭土地及地上物，並非是被告
    黃清所有，而是伊之父親陳慶恩所有，有當初陳慶恩與前手
    鄭子聰間之67年11月23日買賣契約為憑，而原告亦知悉此情
    ，明知系爭土地及地上建物原屬陳慶恩所有，而陳慶恩亦將
    上開土地及地上物再以買賣為原因而移轉及交付予被告陳建
    佑，是以本件系爭土地及地上物完全與被告黃清無關，否認
    被告黃清、陳建佑有借名登記關係，原告竟持與黃清間所定
    立之買賣契約要求伊履約，依法顯然無據等語置辯，並聲明
    ：(一)原告之訴及假執行之聲請均駁回。(二)如受不利判決，願
    供擔保，請准免為假執行。(三)訴訟費用由原告負擔。
四、按「債務人怠於行使其權利時，債權人因保全債權，得以自
    己之名義，行使其權利。但專屬於債務人本身者，不在此限
    。」此民法第242 條固有明文，惟債權人得以自己名義代位
    行使者，為債務人之權利而非自己之權利，若債務人自己並
    無該項權利，債權人自無代位行使之可言。次按「當事人主
    張有利於己之事實者，就其事實有舉證之責任。」此民事訴
    訟法第277 條本文亦定有明文，故債權人主張代位權者，自
    應就債務人對第三人有得行使之權利，負舉證責任。
五、經查：
  (一)原告主張伊與被告黃清於96年2 月10日簽訂買賣契約，約定
    被告黃清出賣系爭土地予原告，約定價金為75萬元乙節，業
    據原告提出契約書為證（見本院卷第7 、8 頁），復為被告
    黃清、陳建佑所不爭執，自可信為實。
  (二)系爭土地於96年9 月28日由證人鄭子聰以買賣為由登記予證
    人陳慶恩（原名陳慶華），又於97年1 月2 日由證人陳慶恩
    以買賣為由登記予被告陳建佑等情，有卷存屏東縣里港地政
    事務所99年8 月6 日屏里一字第0990005480號函附系爭土地
    異動索引及證人鄭子聰辦理登記予證人陳慶恩，證人陳慶恩
    再移轉登記予被告陳建佑申請登記資料可稽（見本院卷第52
    -75 頁），足徵被告陳建佑上開抗辯，應非虛偽。
  (三)本件原告主張系爭土地證人陳慶恩、被告陳建佑僅為被告黃
    清借名登記之登記名義人乙節，已為被告黃清、陳建佑所否
    認，原告固聲請證人鄭招任、邱清家到庭證述，然：
    證人鄭招任於本院審理時證述「（【提示本院卷第36頁】
      這不動產買賣契約書是否見過？）契約書我沒有見過。（
      鄭子聰你是否認識？）鄭子聰是我弟弟。（鄭子聰與陳慶
      華買賣新園段648-57地號土地是否知情？）是黃清跟我講
      的，但是土地是我弟弟鄭子聰與我共同買的，當初買的是
      28台尺，約定的價金大約是75000 元，土地是登記鄭子聰
      的名義，75000 元是簽完契約後就交付，是黃清交給我，
      我再交給我弟弟。契約是在代書陳日得那邊簽訂的，在場
      的人有我、我弟弟、黃清、陳木通【陳慶華的父親已去逝
      】。（簽約當天陳慶華沒有在場？）是。（買賣契約書有
      無見過？）沒有，我是中間人介紹買賣之後，我相信代書
      寫的，所以我沒有看。」（見本院99年12月7 日言詞辯論
      筆錄），然本件以訴外人鄭子聰與證人陳慶華為名義簽立
      系爭土地買賣契約日為67年11月23日，有卷存不動產買賣
      契約書1 份可考（見本院卷第36頁），而被告黃清之配偶
      陳木通，已於簽約前之67年10月19日過世，亦有卷存戶籍
      謄本卷可查（見本院卷第111 頁），自無可能如證人鄭招
      任上開所述被告黃清之配偶陳木通於簽約時在場，況證人
      於該次言詞辯論時亦證述「（為何用陳慶華的名義？）我
      不知道。」等語（見同日筆錄），故證人鄭招任之上開證
      述自無從證明原告所為上開主張為真實。
    證人邱清家於本院審理時證述「（【提示本院卷第11頁調
      解不成立證明書】這有無看過？）有。（調解是否都是你
      處理的？）三次調解我都有到場。（調解當時有無聽到那
      時候的土地是何人買的？）鄭漢鐘說是和黃清買的。（你
      是否聽過黃清與前手買土地的事情？）沒有。（調解的過
      程有無聽過鄭子聰與陳慶華這些名字？）沒有，但是鄭子
      聰我認識。（調解中有無聽到陳建佑這個名字？）沒有聽
      過。」等語（見本院99年12月7 日言詞辯論筆錄），是證
      人邱清家既不知悉被告黃清與前手買土地的事情，亦於調
      調時未聽聞「鄭子聰、陳慶華、陳建佑」等之姓名，自亦
      無從證明原告上開主張為真實。
    此外，原告即未能再舉證其他證據以實其說，是原告上開
      主張自難信為實在。
  (四)綜上所述，本件原告既未能舉證證明被告黃清對陳建佑究有
    所權利存在，則依上開說明，其主張代位權，請求被告陳建
    佑應於原告給付被告黃清25萬元之同時，將系爭土地所有權
    移轉登記予被告黃清，再由被告黃清移轉登記予原告；被告
    並應將如附圖所示乙部分土地其上門牌號碼為屏東縣鹽埔鄉
    ○○村○○路199 號之地上物交付予原告，即難認有理由，
    應予駁回。又原告之訴既經駁回，其假執行之聲請已失所附
    麗，應併駁回之。
六、本件事證已臻明確，兩造其餘主張及所提證據，核與判決結
    果不生影響，爰不另論述，併此敘明。
七、據上論結，本件原告之訴為無理由，依民事訴訟法第78條判
    決如主文。
中    華    民    國    99    年    12    月    21    日
                  民事第一庭    法  官  曾吉雄
正本係照原本作成。
如不服本判決，應於收受送達後20日內，向本院提出上訴狀（須
按他造當事人之人數附繕本）。
中    華    民    國    99    年    12    月    21    日
                                書記官  黃麗燕

司法院資訊處製作；財團法人民間司法改革基金會備份。
